臺灣高等法院臺中分院刑事判決　　　　　　　　　九十一年度上訴字第一一八三號
　　上　訴　人
　　即　被　告　乙○○
右上訴人因偽造文書案件，不服臺灣臺中地方法院九十一年度訴字第三七五號中華民
國九十一年六月十四日第一審判決（起訴案號：臺灣臺中地方法院檢察署九十一年度
偵字第五二一號），提起上訴，本院判決如左：
    主  　文
上訴駁回。
乙○○緩刑貳年。
    事  　實
一、乙○○原係台中市○○路五八號六樓「大華證券股份有限公司台中分公司」（以
    下簡稱為大華證券公司台中分公司）之股票交易營業員，負責為客戶處理委託買
    進或賣出股票之事務。乙○○明知「大華證券公司台中分公司」之客戶丙○○事
    先並未授權，亦未曾以電話委託其代為申購中華電信股份有限公司（以下簡稱為
    中華電信公司）之股票，竟於民國（下同）八十九年九月六日，在其上開任職公
    司之所在地，未經丙○○之同意，而偽造其內容係表徵：丙○○有以電話委託方
    式，委託其代為申購中華電信公司之股票之「有價證券申購委託書」一紙，並在
    其上填載丙○○用來支付申購處理費及認購價款之交易戶帳號號碼「七九三九八
    號」，再於經辦人欄內蓋上其自己之戳章，而偽造丙○○之上開「有價證券申購
    委託書」私文書一紙完成，嗣即於同日，在上址將上開丙○○之「有價證券申購
    委託書」交給不知情之「大華證券公司台中分公司」財務部人員以為行使，使該
    財務部人員代為在電腦網路上鍵入客戶丙○○欲申購股票之資料，並傳送至證券
    交易所，表示其客戶丙○○欲申購中華電信公司股票二千股，且在委託金融機構
    查驗參加申購客戶丙○○之上開世華銀行帳戶存款餘額足以支付申購股票票款後
    ，於同年月十五日逕自丙○○上開帳戶中扣款新台幣（下同）三十元，以作為「
    大華證券公司台中分公司」代為處理上開事宜之費用，足以生損害於丙○○。嗣
    「大華證券公司台中分公司」將證券交易所傳送之中籤客戶名單公告之後，乙○
    ○即於同年月十八日通知客戶丙○○業已中籤，丙○○憤而向大華公司提出申訴
    。其後「大華證券公司台中分公司」之經理侯勇成雖曾告知丙○○若不願申購，
    可將帳戶存款全數提領，使中華電信公司無法扣款，則不致發生損失，丙○○亦
    於同年月二十日將其上開帳戶之餘款五十八萬三千一百六十元全數轉帳，惟因嗣
    後丙○○又於同年月二十五日先後二次匯款十二萬元及十六萬元至該股票交割帳
    戶，使中華電信公司仍得於翌日自丙○○上開帳戶中扣款二十萬八千零五十元以
    為丙○○購買中華電信上開股票之價款。
二、案經被害人丙○○訴由台灣台中地方法院檢察署檢察官偵查起訴。
    理　  由
一、訊據本案上訴人即被告乙○○（以下簡稱為被告）對伊確有於前開時、地，填寫
    告訴人丙○○名義之上開「有價證券申購委託書」，後交給「大華證券公司台中
    分公司」財務部人員以為行使，此後「大華證券公司台中分公司」財務部人員乃
    在電腦網路上鍵入告訴人丙○○欲申購上開股票之資料，並傳送至證券交易所，
    表示告訴人丙○○欲申購中華電信公司股票二千股，且在委託金融機構查驗參加
    申購客戶丙○○之上開世華銀行帳戶存款餘額足以支付申購股票票款之後，於同
    年月十五日逕自丙○○上開帳戶中扣款三十元，以作為「大華證券公司台中分公
    司」代為處理上開事宜之費用，嗣後告訴人丙○○亦有中籤等情，雖然坦白承認
    ，惟被告仍矢口否認有何犯罪情事，並辯稱：伊與告訴人丙○○係相當熟識之老
    友，此從告訴人丙○○在「大華證券公司台中分公司」所附之申請資料，其聯絡
    地址即苗栗縣三義鄉鯉魚潭村六一號係伊之戶籍地，即可得知。本案告訴人徐惠
    及何時買進、賣出。系爭中華電信公司股票在申購之前，二人亦已討論過多次，
    告訴人丙○○並已明確表示其申購之意願，故伊在申購最後期限屆至時，雖一時
    無法與告訴人丙○○聯絡上，但伊本於告訴人丙○○過去之概括委託及請求，且
    為避免告訴人丙○○受有損失，才代為申購以保留其承購之機會。且上開「有價
    證券申購委託書」係蓋伊之印章，伊並未替告訴人丙○○簽章代為申購，伊於中
    籤之後，並有告知不買可填放棄書或使帳戶內之款項不足即可。詎告訴人丙○○
    因不看好中華電信公司，在將帳戶內之存款領出後，於扣款日又改變主意而將二
    筆金錢匯入，嗣後又因中華電信公司股價大跌導致投資上之損失，即推責於伊，
    意圖假藉偽造文書之罪責，期由伊任職之「大華證券公司台中分公司」吸收該部
    分之損失，惟伊之所為，實經告訴人丙○○之授權，應不為罪等情。
二、然查：
（一）本案告訴人丙○○並未委託被告代為申購中華電信公司之股票，亦未以電話委
      託被告填寫上開「有價證券申購委託書」，此係告訴人丙○○於偵、審中，均
      堅指不移之事實。本案被告亦於偵查中坦承：「．．．．．．，又中華電信股
      票申購一事，我也有向告訴人問過，但確沒有經過她很明確答覆，但我怕如沒
      幫她買，她事後會怪我，又我覺得就算中了，仍可不買，所以才幫她寫申購單
      代為申購，後來也買到了」等語（見九十年度偵字第一○五七五號偵查卷宗第
      四四頁），後並於原審訊問時，再供認：「有關中華電信股票這件事，之前我
      有跟丙○○討論過，八十九年九月六日最後申購當天我找不到丙○○，因擔心
      事後我沒有申購她會指責我，所以我就填載有價證券申購委託書代為申購，八
      十九年九月十七日中籤，九月十八日我當面告知丙○○，她才知道有申購中華
      電信的股票，．．．．．．」等情（見原審卷宗第二二頁）。由被告上開供述
      ，可知被告縱有事先和告訴人丙○○談過中華電信公司股票申購之事，但告訴
      人丙○○並未曾明白向其表達委託申購之意，甚至連被告填寫上開「有價證券
      申購委託書」一事，告訴人丙○○當時亦確不知情，而係事後因有中籤並獲告
      知才知此事。在此情形，被告所辯：填寫上開「有價證券申購委託書」，有獲
      得告訴人丙○○之同意或授權云云，何能採信。被告於本院訊問時，雖仍辯稱
      有獲同意，但其亦坦承無法提出有獲同意之證據。此部分所辯，殊無可採。又
      本案被告縱使與告訴人丙○○係相當熟識之朋友，且告訴人丙○○在「大華證
      券公司台中分公司」所附之申請資料，其聯絡地址即苗栗縣三義鄉鯉魚潭村六
      一號亦為被告之戶籍地，但尚不能因此即可證明告訴人丙○○在「大華證券公
      司台中分公司」開戶之後，有概括授權被告可在未經告訴人丙○○指示之情形
      下，得以告訴人丙○○之名義為任何買賣或申購股票之行為。此從被告於後述
      之代賣台達電股票事件，一再辯稱告訴人丙○○曾事先指示股價到達一百四十
      三．五元即可賣出，益可證實。被告辯稱：伊有獲得告訴人丙○○買賣或申購
      股票之概括授權云云，亦非可採。再參酌證人侯勇成所提出上開八十九年十月
      十一日期之「大華證券公司台中分公司」內部稽核查核報告及交易糾紛處理報
      告表上，亦分別載明：「八十九年九月六日當日並無客戶錄音軌跡，經詢營業
      員之結果，係營業員自作主張」、及「客戶並未蓋原留存印章，亦無錄音紀錄
      」等字句各情，自堪認定本案被告應係在未經告訴人丙○○事先同意或授權之
      情形下，即私自填載上開表明已受丙○○委託代為申購中華電信公司股票之申
      購書，並交予大華公司以為行使，而有行使偽造該委託書之私文書無疑。
（二）又被告雖另辯稱：伊所填寫之上開「有價證券申購委託書」，係蓋伊之印章，
      伊並未替告訴人丙○○簽章代為申購，且伊於中籤之後，並有告知不買可填放
      棄書或使帳戶內之款項不足即可，伊之上開所為，應不足生損害於告訴人丙○
      ○云云。惟上開「有價證券申購委託書」除載明委託人即告訴人丙○○之交易
      戶帳號（即七九三九八號）之外，並表明係以電話委託經辦人（即被告）申購
      上開有價證券，及願以委託人款項劃撥銀行帳戶之內之存款支付申購處理費及
      認購價款之意旨，此有上開「有價證券申購委託書」影本一紙附卷可稽（見九
      十年度偵字第一○五七五號偵查卷宗第五一頁）。依據上開「有價證券申購委
      託書」注意事項第三項之規定，以電話委託之方式委託申購，本不須委託人親
      自簽章。故「大華證券公司台中分公司」財務部之人員在收受上開「有價證券
      申購委託書」之後，才會在電腦網路上鍵入客戶丙○○欲申購股票之資料，並
      傳送至證券交易所，嗣後並據以自告訴人丙○○之前開銀行帳戶扣款以支付申
      購處理費及認購價款。上開「有價證券申購委託書」，係表徵：丙○○有以電
      話委託方式，委託被告代為申購中華電信公司之股票，及表示願自丙○○之銀
      行帳戶扣款以支付申購處理費及認購價款之私文書，要無可疑。被告以伊並未
      代替告訴人丙○○簽章，及伊有在「經辦人欄」蓋用伊之印章，即據以辯稱此
      非告訴人丙○○之私文書，尚無可採。又被告在偽造上開「有價證券申購委託
      書」之後，於同日即將上開「有價證券申購委託書」交給不知情之「大華證券
      公司台中分公司」財務部人員以為行使，「大華證券公司台中分公司」財務部
      之人員並因此而在電腦網路上鍵入客戶丙○○欲申購股票之資料，並傳送至證
      券交易所，表示其客戶丙○○欲參加申購中華電信公司股票二千股，且在委託
      金融機構查驗參加申購客戶丙○○之上開世華銀行帳戶存款餘額足以支付申購
      股票票款後，依該委託書上表明客戶丙○○已同意支出該處理費用之約定，於
      同年月十五日逕行扣除丙○○上開帳戶內之金額三十元以為處理費用等情，既
      經證人侯勇成證述在卷，並有上開世華銀行活期儲蓄存款帳戶明細附卷足證，
      則告訴人丙○○嗣後縱使放棄申購，但告訴人丙○○已因被告上開行使偽造私
      文書之行為，而遭受「大華證券公司台中分公司」扣除代為申購股票事宜之處
      理費用，則屬既成之事實，此自堪認定已對告訴人丙○○造成損害。是被告辯
      稱：伊於中籤之後，已有告知不買可填放棄書或使帳戶內之款項不足即可，伊
      之上開所為，應不足生損害於告訴人丙○○云云，亦無可採信。
（三）再本案告訴人丙○○於上開股票之申購中籤，並經「大華證券公司台中分公司
      」之經理侯勇成向其告知若不願申購，可將帳戶存款全數提領，使中華電信公
      司無法扣款之後，雖又於八十九年九月二十五日自其上海商業銀行之帳戶，以
      自動化櫃員機分別匯出十六萬元及十一萬元至其在世華銀行上開股票交割帳戶
      ，並使中華電信公司仍得於翌日自丙○○上開帳戶中扣款二十萬八千零五十元
      以為丙○○購買中華電信公司上開股票之價款，此有上海商業儲蓄銀行中港分
      行九十一年八月二十日中港業字第一八六號函、及告訴人丙○○上開世華銀行
      活期儲蓄存款帳戶明細附卷可稽。惟本案告訴人丙○○於「大華證券公司台中
      分公司」之經理侯勇成向其告知之後，同有先於八十九年九月二十日將其上開
      世華銀行股票交割帳戶之存款五十八萬三千一百六十元全部轉帳，以避免被扣
      款，此亦有告訴人丙○○上開世華銀行活期儲蓄存款帳戶明細附卷足佐。且上
      開中華電信公司股票應繳納之價款僅為二十萬八千零五十元。是告訴人丙○○
      嗣後再匯入十六萬元及十一萬元至其在世華銀行所開設之上開股票交割帳戶，
      是否意在用供中華電信公司上開股票扣款之用（告訴人丙○○於本院指稱其係
      因為不知扣款日期，且為另外申購基金，才匯入上開款項），自未可遽認。況
      本案被告行使偽造私文書之犯行既已成立，縱使告訴人丙○○有如被告所稱：
      因不看好中華電信公司股票之股價，乃將其帳戶內之存款領出，但後來又認為
      申購中華電信公司之股票有利可圖，即因此而匯入十六萬元及十一萬元至其在
      世華銀行上開股票交割帳戶等行為，此亦非阻卻被告上開行為違法性之事由。
      被告依據上情，辯稱所為並無違法，亦不足採信。
（四）綜上所述，本案被告確有未經事先同意或授權，而偽造上開「有價證券申購委
      託書」並持以行使，足生損害於告訴人丙○○，其事證甚為明確。本案被告以
      前開情詞辯稱所為並未違法，尚難採信，其上開犯行堪以認定。
三、本件公訴意旨雖另以：告訴人丙○○於八十九年三月二十七日與大華公司簽訂委
    託買賣證券受託契約及櫃檯買賣有價證券開戶契約後，即開設網際網路帳號與世
    華銀行活期儲蓄存款帳號，委託大華公司在集中交易市場下單買賣股票，而因丙
    ○○不諳電腦網路下單之操作，遂將其帳號與密碼告知被告乙○○，表明日後以
    電話委託方式委託被告利用大華公司之電腦網路系統下單。惟被告明知未經丙○
    ○事前之授權或同意，竟仍於八十九年七月十三日，在電腦網路上鍵入丙○○之
    帳號及密碼，擅自將丙○○所有於前日以每股單價一百三十八元所購入之台達電
    股票一千股，以每股單價一百四十三點五元之價格售出，而行使偽造該電腦資料
    之準私文書，足以生損害於丙○○。雖該股票價款十一萬二千八百六十六元已於
    同年月十五日匯入丙○○上開帳戶，然因丙○○認為台達電之股票仍有獲利空間
    ，而於同年月十四日以電話通知被告下單買進台達電股票二千股，經被告告知已
    於前日代為出售台達電股票一千股，始知悉上情，因認被告另涉有行使偽造準私
    文書之罪嫌。惟公訴人認被告涉犯上開罪嫌，無非係以上開事實，業據告訴人丙
    ○○指述甚詳，並有被告坦認犯行之對話譯文在卷可參，且被告復無法提出確於
    當日受告訴人所託代為下單出售台達電股票之電話錄音等資料，為其論據。但按
    犯罪事實應依證據認定之，無證據不得推定其犯罪事實；又不能證明被告犯罪者
    ，應諭知無罪之判決，此於刑事訴訟法第一百五十四條、及同法第三百零一條第
    一項分別定有明文。又按以被害人之陳述為認定犯罪之依據時，必其陳述並無瑕
    疵，且就其他方面調查，又與事實相符，始足認有證據能力（參照最高法院六十
    一年台上字第三０九九號判例）；且所謂無瑕疵，係指被害人所為不利被告之陳
    述，與社會上一般生活經驗或卷存其他客觀事實並無矛盾而言；至所謂就其他方
    面調查認與事實相符，非僅以所援用之旁證足以證明被害結果為已足，尤須綜合
    一切積極佐證，除認定被告確為加害人之可能外，在推理上無從另為其他合理原
    因之假設，若有不合於此，即不能以被害之陳述作為論斷之證據。訊據本案被告
    固對伊曾於八十九年七月十三日利用電腦網路掛單出售丙○○所有台達電股票一
    千股，該股款事後已匯入丙○○之帳戶等情供認不諱，惟堅詞否認伊有何行使偽
    造準私文書而盜賣股票之犯行，並辯稱：伊係經告訴人丙○○事先授權始代為出
    售台達電股票一千股，且該款項業已轉入丙○○之帳戶等語。經查：
（一）本案被告辯稱八十九年七月十二日伊代為買進台達電股票一千股後，曾於當晚
      向告訴人做成交回報，並分析該股票漲跌之可能趨勢，係告訴人明確指陳若台
      達電股票到一百四十三點五元時即可代為賣出，伊始於次日出售該台達電股票
      一千股等語，雖為告訴人丙○○所否認，而大華公司復確無八十九年七月十三
      日被告受託出售台達電股票之電話錄音紀錄，另被告亦於本院審理中先後陳稱
      其業已忘記當晚係與丙○○吃飯或撥打電話回報時談及上開情事，且無法提出
      相關資料供查證通聯紀錄等語在卷，然查，告訴人丙○○於大華公司開設上開
      帳號後，大華公司即給予告訴人利用網際網路下單之帳號密碼，約定由客戶自
      行下單買賣股票，大華公司營業員從事之業務範圍因未及該網路下單部分，故
      大華公司就此並無電話錄音紀錄或其他書面資料等情，既經證人侯勇成證述詳
      實，並有大華公司電子式交易帳戶委託買賣同意書附卷足稽，則被告無法提供
      電話錄音紀錄乙節，自不足作為不利被告認定之證據。又告訴人所提出之對話
      譯文，僅係審判外之陳述。由上開錄音譯文顯示，被告係因告訴人指訴其有違
      法行為多端，經被告主管分析法律責任，及證券公司會開除被告之後果，被告
      為向告訴人求情以資息事寧人，才與告訴人為應答。此既為審判外之陳述，又
      係在息事寧人之心態下所為之應答，則被告應對之言語是否與事實相符，自非
      可以遽認。上開對話譯文，尚難認定係被告有上開犯行之確切證據。
（二）又本案告訴人丙○○雖指陳：其欲下單時，均係以電話委託營業員辦理，被告
      買進台達電股票後確有回報，然被告出售台達電股票交易時並無錄音紀錄，而
      其告知帳號及密碼並非表示全權委託被告處理所有下單事宜，其確未授權被告
      出售一千股台達電股票，被告欲出售上開台達電股票之前，亦未通知，係賣出
      之後，才獲告知等情。惟本案告訴人丙○○開戶後，旋即告知被告該帳戶及密
      碼，自始均委由被告利用電腦網路下單買賣股票，所有股票金額亦均轉入丙○
      ○上開帳戶，而被告於同年七月十三日以高於購入時價額之單價出售丙○○所
      有二千股台達電股票中之一千股股票，並於翌日告知丙○○後，該台達電股票
      一千股之股價隨後即匯入丙○○之帳戶，而此後丙○○不僅仍陸續委託被告鍵
      入帳號密碼於電腦網路上代為股票買進賣出迄至同年七月二十九日止，並尚曾
      於同年九月間與被告在電話中談及台達電等股票之漲跌，上情除為告訴人所是
      認之外，並有世華銀行活期儲蓄存款存摺、分戶歷史帳查詢及被告所提八十九
      年九月十五日錄音譯文附卷足參。本案告訴人長期委託被告操作上開股票，既
      亦均未留存任何錄音或書面紀錄，再參酌上情，則被告辯稱：伊於八十九年七
      月十三日，有獲授權，才在電腦網路上鍵入丙○○之帳號及密碼，而將丙○○
      所有於前日以每股單價一百三十八元所購入之台達電股票一千股，以每股單價
      一百四十三點五元之價格售出乙節，與一般社會生活經驗法則尚無違背。再由
      被告出售告訴人上開台達電股票之時，亦有考量丙○○之利益，以高於購入之
      價額出售，且一如往常將該股款轉入丙○○之帳戶，自己並未獲取任何私利等
      情，亦難認定被告有擅自出售股票之動機。
（三）綜上所述，本案告訴人指陳被告未經授權而出售台達電股票乙節，如依據告訴
      人長期委託被告下單買賣股票之事實，及衡諸一般社會生活經驗，尚難遽認此
      部分之指訴定與事實相符。此外，復查無確切之證據足以證明被告確有公訴人
      此部分所指訴之犯行，公訴人此部分之指訴，尚屬不能證明被告犯罪，原應為
      無罪判決之諭知，惟因公訴人認此部分與被告前開論罪科刑部分，有連續犯之
      裁判上一罪關係，爰不就此另為被告無罪之諭知，附此敘明。
四、核被告所為，係犯刑法第二百十六條、第二百十條之行使偽造私文書罪。被告偽
    造上開私文書後進而行使，其偽造私文書之低度行為應被行使偽造私文書之高度
    行為所吸收，不另論罪。原審判決以被告上開犯罪事證已甚明確，乃審酌被告犯
    罪之動機、所為並非為己私益亦未取得額外利益、犯罪所生危害非鉅、及犯罪後
    之態度等一切犯罪情狀，並因被告行為後，刑法第四十一條業於九十年一月十日
    修正公布，同年月十二日生效，修正後刑法第四十一條第一項前段規定「犯最重
    本刑為五年以下有期徒刑以下之刑之罪，而受六個月以下有期徒刑或拘役之宣告
    ，因身體、教育、職業、家庭之關係或其他正當事由，執行顯有困難者，得以一
    元以上三元以下折算一日，易科罰金」，而修正前刑法第四十一條則規定「犯最
    重本刑為三年以下有期徒刑以下之刑之罪，而受六個月以下有期徒刑或拘役之宣
    告，因身體、教育、職業、家庭之關係，執行顯有困難者，得以一元以上三元以
    下折算一日，易科罰金」，比較新舊法結果，以新法較有利於行為人，乃依據刑
    事訴訟法第二百九十九條第一項前段、刑法第二條第一項前段、第二百十六條、
    第二百十條、第四十一條第一項前段，罰金罰鍰提高標準條例第二條等規定，量
    處被告有期徒刑四月，並諭知有期徒刑易科罰金之折算標準，且以：偽造之「有
    價證券申購委託書」一紙，其上並無偽造之署押，雖係被告上開犯罪所用之物，
    但已因行使交付「大華證券公司台中分公司」而為「大華證券公司台中分公司」
    取得所有等情，說明不將上開「有價證券申購委託書」沒收之理由，其認事用法
    均無不合，量刑亦屬妥適。被告仍以前詞上訴否認犯罪，並請求本院將原審有罪
    判決撤銷，改判其無罪，其上訴核無理由，應予駁回。又本案被告之上訴雖無理
    由，惟本案被告並無犯罪紀錄，此有台灣台中地方法院檢察署刑案資料查註紀錄
    表及本院被告全國前案紀錄表在卷可稽。由本案被告在上開犯罪行為之後，亦將
    申購股票中籤之情形坦白告知本案告訴人乙情以觀，顯見被告並無圖取私人不法
    利益之意，其係因眛於法律，且認此對告訴人有益，一時失慮，才罹刑典。經此
    偵、審程序及刑罰之宣告後，諒已足促使被告心生警惕，信無再犯之虞，本院因
    認其刑以暫不執行為適當，爰併予宣告緩刑二年，用啟自新。
五、據上論斷，應依刑事訴訟法第三百六十八條、刑法第七十四條第一款，判決如主
    文。
本案經檢察官甲○○到庭執行職務。
中      華      民      國　  　九十一   年       九      月     四 　  日
                            　　　臺灣高等法院臺中分院刑事第三庭
                                  　    審判長法　官  陳  朱  貴
                                              法　官  胡　忠　文
                                              法　官　廖　柏　基
右正本證明與原本無異。
如不服本判決應於收受送達後十日內向本院提出上訴書狀，其未敘述上訴之理由者並
得於提起上訴後十日內向本院補提理由書（均須按他造當事人之人數附繕本）。
                                              書記官  詹　錫　朋
中      華      民      國　  　九十一   年       九      月      五　  日
附錄法條：
刑法第二百十條：
偽造、變造私文書，足以生損害於公眾或他人者，處五年以下有期徒刑。
刑法第二百十六條：
行使第二百十條至第二百十五條之文書者，依偽造、變造文書或登載不實事項或使登
載不實事項之規定處斷。
                                                                        Ｉ
